【裁判字號】    89,訴,1331
【裁判日期】    890731
【裁判案由】    清償債務
【裁判全文】
臺灣臺北地方法院民事判決  八十九年度訴字第一三三一號
    原      告  乙○○
    訴訟代理人  丙○○○
    被      告  元普建設股份有限公司
    法定代理人  己○○
    被      告  上林營造股份有限公司
                              .
    法定代理人  庚○○      住台北市○○區○○街五十九巷二十二號二樓
    右二人共同
    訴訟代理人  戊○○      住台北市○○路○段一○九號三樓
    被      告  甲○○      住台北市○○○路○段一七八號十二樓之一
    右三人共同
    訴訟代理人  丁○○      住台北市○○路○段一○九號三樓
右當事人間請求清償債務事件，本院判決如左：
    主    文
被告元普建設股份有限公司、上林營造股份有限公司應給付原告新台幣壹佰萬零肆佰
柒拾貳元，及自民國八十九年二月十六日起至清償日止，按年息百分之五計算之利息
。
原告其餘之訴駁回。
訴訟費用由被告元普建設股份有限公司、上林營造股份有限公司負擔十分之七，餘由
原告負擔。
    事    實
甲、原告方面：
一、聲明：被告應給付原告新台幣（下同）壹佰陸拾萬零玖佰肆拾肆元，及自民國八
    十八年十一月五日起至清償日止，按年息百分之六計算之利息。
二、陳述：原告與被告元普建設股份有限公司（下稱元普公司）、上林營造股份有限
    公司（下稱上林公司）於八十八年十月二十六日簽立和解書，約定被告元普公司
    、上林公司應給付原告捌拾萬零肆佰柒拾貳元作為賠償，並由被告元普公司簽發
    支票乙紙（下稱系爭支票）經甲○○背書後交付原告以為支付，倘支票無法兌現
    ，即被告元普公司、上林公司毀約，應加倍賠償原告。詎上開支票屆期提示不獲
    兌現，經一再催索仍置之不理，爰依票據關係及和解契約請求被告給付原告壹佰
    陸拾萬零玖佰肆拾肆元及按年息百分之六計算之利息。
三、證據：提出支票及退票理由單、和解書各乙份（均影本）為證。
乙、被告方面：
一、聲明：駁回原告之訴。
二、陳述：和解書的確是我們簽的，對原告所述不爭執，但希望原告能不要請求違約
    金。
三、證據：提出協議書、台北市議會書函各乙份（均影本）為證。
    理    由
一、原告起訴主張：原告與被告元普公司、上林公司於八十八年十月二十六日簽立和
    解書，約定被告元普公司、上林公司應給付原告捌拾萬零肆佰柒拾貳元作為賠償
    ，由被告元普公司簽發系爭支票經甲○○背書後交付原告以為支付，倘支票無法
    兌現，即被告元普公司、上林公司毀約，應加倍賠償原告。詎系爭支票屆期提示
    不獲兌現，經一再催索仍置之不理，爰依票據關係及和解契約請求判決如訴之聲
    明所示等語。被告則以：對原告所述不爭執，但希望不要請求違約金等語，資為
    抗辯。
二、原告主張之事實，業據其提出與其所述相符之支票及退票理由單、和解書為證，
    復為被告所不爭執，堪信為真實。
三、原告請求作為修補賠償之捌拾萬零肆佰柒拾貳元部分：
（一）查原告與被告元普公司、上林公司簽立之和解書第一條約定：「雙方同意前述
      建設工程對乙方（指原告）建物所造成之損害，甲方同意新台幣捌拾萬零肆佰
      柒拾貳整，作為修復賠償，：：。由甲方簽發中華民國八十八年十一月五日兌
      現之支票，於乙方簽定本和解書之同時交付乙方以為賠償之支付」，有和解書
      在卷可參，今上開支票既經提示不獲付款已如前述，依民法第三百二十條有關
      新債清償之規定，被告元普公司、上林公司對原告之損害賠償債務仍不消滅，
      是原告依和解契約第一條請求被告元普公司、上林公司給付賠償款捌萬零肆拾
      柒元部分，為有理由，應予准許。至原告另以票據請求權為訴訟標的，請求被
      告元普公司、上林公司共同給付上開款項乙節，惟查上林公司並非系爭支票之
      發票人或背書人，換言之，即非票據債務人，是原告另依票據關係請求被告元
      普公司、上林公司共同給付前開金額，則非有據，附此敘明。
（二）另原告依票據關係及和解契約請求被告甲○○亦給付此部分之金額，惟：
      (1)依票據關係請求部分：按執票人不於第一百三十條所定期限內為付款之提示
        ，或不於拒絕付款日或其後五日內，請求作成拒絕證書者，對發票人以外之
        前手，喪失追索權，票據法第一百三十二條定有明文。查系爭支票發票日為
        八十八年十一月五日，而發票地（因系爭支票未載發票地，依票據法第一百
        二十五條第三項規定，以被告元普公司之營業所為發票地）與付款地（台北
        市○○路○段一號）均在台北市，此有系爭支票影本附卷可稽，依票據法第
        一百三十條第一款，原告應於八十八年十一月十二日為付款之提示，或於提
        示退票日後五日內，請求作成拒絕證書，詎原告遲至同年十二月四日始提示
        遭退票並作成拒絕證書（卷附退票理由單參照），依法已喪失對背書人甲○
        ○之追索權，是原告依票據關係請求被告甲○○給付此部分金額，為無理由
        。
      (2)依和解契約請求部分：查被告甲○○並無於和解書上簽名，其非和解契約之
        當事人，原告亦無從依和解契約請求被告甲○○給付此部分賠償款。
四、原告請求一倍之違約金捌拾萬零肆佰柒拾貳元部分：
（一）查上開和解契約第四條約定：倘系爭支票無法兌現，即被告元普公司、上林公
      司毀約；第五條約定：如有毀約，應加倍賠償對方。經核上開約定之性質即為
      損害賠償額預定型違約金之約定，今系爭支票既經提示退票已如前陳，原告自
      得依和解契約第五條請求被告元普公司、上林公司給付違約金。惟按約定之違
      約金過高者，法院得減至相當之數額，民法二百五十二條定有明文；又約定之
      違約金是否過高，應就債務人若能如期履行債務時，債權人可得享受之一切利
      益為衡量之標準；至於是否相當，須依一般客觀事實、社會經濟狀況及當事人
      所受損害情形，以為酌定標準，最高法院五十一年台上字第一九號、最高法院
      四十九年台上字第八０七號分別著有判例可資參照。再約定違約金之意旨，即
      在減輕受損害人舉證實際損害金額之責任，同時契約自由原則亦應予以相當尊
      重，以免給予違約人過大之討價還價「套利」之空間，是並非應以未違約人實
      際受損害之總額為唯一核定違約金之依據。經查，原告因被告元普公司、上林
      公司未如期給付和解書約定之損害賠償金額，而受有無法如期利用該筆金額之
      利息損失；又原告居住房屋遭被告元普公司、上林公司損壞，若能如期獲得賠
      償，即可早日將房屋修繕完畢加以居住利用，並能減輕因個人生活堡壘遭毀損
      而導致居住時所產生之惙惙不安，再參酌一般客觀事實、社會經濟狀況，及法
      院不鼓勵違約的立場，本院認本件違約金以貳拾萬元為相當，原告逾此數額之
      違約金之請求則屬過高，應予駁回。
（二）至原告亦請求被告甲○○給付和解書約定之違約金，然查被告甲○○並非和解
      契約之當事人，業如前述，是原告不得執此請求被告甲○○給付違約金。
五、遲延利息部分：遲延之債務，以支付金錢為標的者，債權人得請求依法定利率計
    算之遲延利息，民法第二百三十三條第一項前段定有明文；而法定利率依同法第
    二百零三條規定，為年息百分之五，今兩造既查無有較高利息之約定，原告請求
    遲延利息部分僅能依年息百分之五計算，原告請求依年息百分之六計算，尚屬無
    據。
六、綜上所論，原告依和解契約請求被告元普公司、上林公司給付賠償金捌拾萬零肆
    佰柒拾貳元，及違約金貳拾萬元，總計壹佰萬零肆佰柒拾貳元，及自支付命令送
    達被告元普公司、上林公司之翌日即八十九年二月十六日（卷附送達回證參照）
    起至清償日止，按年息百分之五計算之遲延利息，為有理由，應予准許；逾此部
    分之請求則無理由，應予駁回。
七、據上論結，原告之訴為一部有理由、一部無理由，依民事訴訟法第七十九條但書
    、第八十五條第一項前段，第三百九十條第二項判決如主文。
中      華      民      國    八十九    年      七      月    三十一    日
                              民事第五庭審判長法      官  邱新福
                                              法      官  林秀圓
                                              法      官  歐陽漢菁
右為正本係照原本作成
如對本判決上訴，須於判決送達後廿日內向本院提出上訴狀
中      華      民      國    八十九    年      七      月    三十一    日
                                              法院書記官  劉穗筠


司法院資訊處製作；財團法人民間司法改革基金會備份。
